臺灣臺北地方法院民事判決　　　　　　 93年度保險字第192號
原　　　告　甲○○ ○○○○○.
　　　　　　　　　　　　01 .
　　　　　　　　　　　　 BA.
訴訟代理人　乙○○
被　　　告　國華人壽保險股份有限公司
法定代理人　丙○○
訴訟代理人　黃重鋼律師
　　　　　　廖穎愷律師
上列當事人間請求給付保險金事件，本院於九十四年五月二日言
詞辯論終結，判決如下：
    主  文
原告之訴及假執行之聲請均駁回。
訴訟費用由原告負擔。
    事  實
一、原告主張：緣訴外人ANDRIA WIDIYANTI受雇於王敏龍擔任外
    籍家庭監護工，由王敏龍為要保人，於92年6月17日為
    ANDRIA WIDIYANTI參加國華人壽保險股份有限公司平安保險
    ，身故保險金為新台幣（下同）1,000,000元，受益人為
    ANDRIA WIDIYANTI之法定繼承人，原告係ANDRIA WIDIYANTI
    之母。嗣ANDRIA WIDIYANTI於92年10月26日於南投縣名間鄉
    因意外遭火車撞擊致死，經台灣南投地方法院檢察署相驗，
    鑑定為意外死亡；93年1月13日由何寬平代辦申請理賠給付
    ，經被告於93年3月15日以簡覆表，略以：「經查被保險人
    係於鐵軌上行走，火車曾多次鳴笛示警（驅離），然其並未
    遵從……」云云，拒絕理賠保險金。惟，依保險法第54 條
    第2項規定「保險契約之解釋應探求契約當事人之真意，不
    得拘泥於所用之文字，如有疑義時，以作有利於被保險人之
    解釋為原則。」，而本件事發當時被保險人之主觀狀態，非
    旁人所知，既經檢察官相驗鑑定為「意外死亡」，被告應依
    約理賠保險金。又本件意外傷害事故是否為被保險人死亡之
    「直接且單獨原因」，非系爭保險契約保險範圍之約定，被
    告不得就此項而為爭執。此外，被保險人為獨生子女，來台
    工作賺取高於印尼10倍以上之工資，有積極生存動機，無輕
    生可能；且依現有事實，被保險人之死亡為系爭契約保險範
    圍所稱意外事故。被告毫無證據，而僅據外在現象臆測被保
    險人有故意自殺之意圖，顯非事實。縱與雇主爭執致情緒激
    動，因心神慌亂而走於鐵道，致遭火車撞斃，亦為外來性、
    偶然性，而不可預見；且其車禍事故死亡，顯非系爭保險契
    約所特約不保之事項。退萬步言，縱有自殺之可能，但對被
    保險人當時意志狀態之推測，實有太多不同的可能，依保險
    法第54條第2項，應於諸多可能中採取被保險人有利之解釋
    ，亦即過失或意外。被告既無證據證明被保險人有自殺意圖
    ，自不得依據系爭保險契約第8條第2款除外責任條款，拒絕
    給付保險金；縱被保險人係因自身過失而發生死亡事故，依
    據保險法第29條第2項規定，被告仍應給付保險金。爰依系
    爭保險契約，提起本訴訟，請求被告給付保險金等語。並聲
    明：（一）被告應償付原告合計新台幣1,000,000元。（二
    ）前項判決請准宣告假執行。
二、被告則以：原告應就被保險人因遭遇意外傷害事故致死之「
    原因、結果」皆出於意外之事實，負舉證之責任，而台灣南
    投地方法院檢察署相驗屍體證明書，尚難採為被保險人係意
    外死亡之證據。人煙罕見之鐵軌上，聽聞火車多次鳴笛示警
    ，卻堅持不加閃避，致遭火車撞擊身亡，被保險人顯係直接
    因其故意行為而致死亡，被告自不負給付保險金之責任。因
    被保險人與雇主於當日曾發生口角爭執，情緒激動並持菜刀
    作勢砍殺雇主家人，被保險人特意行走於人煙罕見之鐵軌上
    ，聽聞火車多次鳴笛示警，卻堅持不加閃避，足認其有故意
    致火車撞擊之行為；被保險人並無行經鐵軌以辦理事務或回
    家之必要，且其獲悉火車將至，可輕易閃躲靠邊，避免火車
    撞擊，竟堅持不加閃躲，足見其有故意致火車撞擊之行為。
    退萬步言，縱被告須負給付保險金之責任，然原告僅能就其
    平均分受（即五十萬元）部分請求，逾此部份，原告並無請
    求權等語，資為抗辯。並聲明：（一）原告之訴駁回。（二
    ）如受不利益之判決，被告願供擔保，請准免予假執行。
三、兩造不爭執之事實：
（一）ANDRIA WIDIYANTI受雇於王敏龍擔任外籍家庭監護工，由
      王敏龍為要保人，於92年6月17日為ANDRIA WIDIYANTI參
      加國華人壽保險股份有限公司平安保險，身故保險金為
      1,000,000元，受益人為ANDRIA WIDIYANTI之法定繼承人
      。ANDRIA WIDIYANTI未婚，來台前並無子女，原告為
      ANDRIA WIDIYANTI之母。
（二）被保險人ANDRIA WIDIYANTI於92年10月26日於南投縣名間
      鄉遭火車撞擊致死，經台灣南投地方法院檢察署相驗，相
      驗屍體證明書及相驗報告書記載之死亡原因為意外；93年
      1月13日由何寬平代辦申請理賠給付，被告於93年3月15
      日回覆表示拒絕理賠。
四、本件保險契約條款第4條約定，被保險人於本契約有效期間
    內遭受第2條約定之意外傷害事故，自意外傷害事故發生之
    日起180日以內死亡者，被告按保險金額給付身故保險金；
    第2條約定，意外傷害事故指非由疾病引起之外來突發事故
    ；第8條則約定，被保險人直接因下列事由致成死亡時，被
    告不負給付保險金之責：... （2）被保險人的故意行為...
    ，此有國華附加平安保險契約條款在卷可稽。原告依契約第
    4 條請求被告給付保險金，須就該條要件之具備負舉證之責
    ，被告若主張被保險人有契約第8條所稱之除外責任原因，
    則須對除外責任原因之具備負舉證之責。經查：
（一）被保險人ANDRIA WIDIYANTI係遭火車撞擊致死，業經本院
      依職權調閱南投地方法院檢察署92年度相字第431號卷宗
      審核無訛，且為兩造所不爭，已如前述。保險契約條款第
      2條所稱非由疾病引起之外來突發事故，係對照自身醞釀
      內發之疾病而言。被保險人ANDRIA WIDIYANTI致死之原因
      顯屬外力所致，並非自身內發疾病所致，是以被保險人係
      因非由疾病引起之外來突發事故導致死亡，堪以認定，原
      告就本件保險事故發生之舉證責任已盡，被告若主張本件
      有除外責任原因存在，應由被告就此負舉證之責。
（二）被告主張被保險人之死亡係因被保險人之故意行為所致，
      易言之，被保險人係因自殺身亡，原告則否認被保險人係
      自殺。經查：
１、本院依職權調閱台灣南投地方法院檢察署92年度相字第431
    號卷宗，被保險人ANDRIA WIDIYANTI在台雇主王志堯於案發
    後警訊時陳稱，ANDRIA WIDIYANTI係自91年6月11日起在其
    家中擔任看護工作，平時很靜，很少出去，鎖在房間不善與
    人交談，時常有發呆現象。案發前一日在房間哭泣，去詢問
    她發生何事她不肯說，案發前約十日吵著要討回護照回家。
    案發當日ANDRIA WIDIYANTI帶雇主的祖母去洗澡時，將雇主
    祖母的衣服脫光丟在浴室，並掐祖母脖子，然後到廚房拿菜
    刀想砍雇主母親，經雇主父親制止，就丟下刀子合掌往外跑
    ，之後不知去向。平交道旁發現的拖鞋類似ANDRIA
    WIDIYANTI平日所穿，但雇主不確定是否確為ANDRIA
    WIDIYANTI案發當日所穿，此有警訊筆錄附於相驗卷內可稽
    。王志堯於偵訊時並補稱ANDRIA WIDIYANTI剛來台時就不很
    適應，常坐在四合院發呆，也常自己鎖在房間哭泣等語。
２、肇事火車駕駛藍啟仁於警訊時陳稱，事故發生時伊發現有一
    女子背向火車在軌道中間行走，發現時距離約150公尺，伊
    即鳴笛示警並緊急煞車，但已煞車不及而撞擊該女子，該路
    段速限70公里，當時車速52公里，駕駛酒測值為0，並於偵
    訊時補稱經現場實際測量後，伊發現死者時之距離為130公
    尺左右，鳴笛後死者沒有反應，慢慢往前走，伊有緊急煞車
    但還是撞上死者，此有警訊筆錄、偵訊筆錄附於相驗卷內可
    稽。本院依職權向仲介被保險人來台之晉秀有限公司調閱被
    保險人來台時體檢資料，經核被保險人聽力並無異常狀況，
    此有私立中山醫學院附設孫中山先生紀念醫院健康證明應檢
    查項目表在卷可稽。又，事故現場濁水站在被保險人雇主王
    志堯家對面，被保險人ANDRIA WIDIYANTI有時也會一人外出
    購物，亦據王志堯於偵訊時證述在卷。
３、被保險人既係遭火車撞擊身亡，雇主並無因其死亡遭追究責
    任之可能，雇主亦非本件保險之受益人，是以被保險人雇主
    王志堯之陳述衡情並無為虛偽陳述之必要，尤無捏造被保險
    人情緒不穩等情節之必要，蓋此陳述對雇主自身毫無利益，
    是以雇主王志堯之陳述堪信屬實。再者，火車與汽車不同，
    係按軌道行駛之車輛，若被害人不自行闖入鐵軌，不致遭火
    車撞擊，火車駕駛藍啟仁既無酒駕，亦未超速，復已鳴笛煞
    車（按該車次火車係客車，有現場照片可稽，火車有無鳴笛
    煞車係極為明顯之事實，車上乘客均可輕易知悉，是否超速
    一節，亦有車速記錄表可稽，駕駛並無謊稱之餘地），其就
    本件事故亦無遭究責之可能，是以其陳述應屬可信。
４、依被保險人雇主王志堯所述，足見被保險人ANDRIA
    WIDIYANTI來台後確有生活適應上之困難，且事發前約十日
    情緒已甚為低落，亟欲返鄉，事發前情緒更嚴重失控，甚且
    有欲傷害雇主家人之舉動，被保險人於此種極不穩定之心理
    狀態下，非無輕生之可能。次按，鐵軌為火車行走之軌道，
    擅加闖入有遭火車撞擊之危險，此為公知之事實。事發地點
    在被保險人雇主家對面，被保險人於事發時來台已四月餘，
    對此情況斷無不知之理，被保險人竟選擇行走於其明知危險
    之鐵軌中央，其係有意置自己於遭火車撞擊之危險中，堪以
    認定。再徵諸火車駕駛藍啟仁所述，伊於130公尺外即已鳴
    笛示警，被保險人聽力正常，衡情斷無不能聽見火車汽笛聲
    之理。火車當時車速52公里，此有火車車速記錄表附於相驗
    卷內可稽，以此車速折算，被保險人自聽聞汽笛聲起，有9
    秒餘之時間可加閃避，且火車僅能依軌道行駛，肇事火車既
    未出軌，被保險人僅需離開軌道即無遭火車撞擊之危險。事
    故現場僅有一條鐵軌，兩旁均為空地，此有現場照片附於相
    驗卷內可參，若被保險人有意閃避，九秒餘之時間足供其避
    入任一旁空地免遭火車衝撞，然被保險人仍遭火車撞擊，足
    認其並未採取任何閃避行為。況且，事故現場僅發現拖鞋一
    雙，依被保險人雇主王志堯所述，該拖鞋與被保險人平日所
    穿著者類似，相驗時並未發現被保險人足底有何傷勢，相驗
    照片亦未顯示被保險人足底有何特別髒污，顯見被保險人於
    事發前應非赤足行走，然事故現場並未發現被保險人所穿著
    其他鞋子，則該拖鞋係被保險人事發時所穿著，應無疑義。
    以被保險人所著為拖鞋觀之，其穿拖甚為簡便，不致發生因
    鞋子卡住而閃避不及之狀況，更足徵被保險人係有意不閃避
    而非閃避不及，是以被保險人係故意自殺，亦即保險事故係
    因被保險人之故意行為所致，堪以認定。
５、相驗屍體證明書及相驗報告書記載之死亡原因雖為意外，然
    查，檢察官相驗之重點在於有無犯罪嫌疑，以決定是否有偵
    查之必要，若無犯罪嫌疑，死者究為自殺或意外死亡，並非
    相驗之重點，是以檢察官相驗結果雖記載死因為意外，仍不
    應僅以此即認被保險人並非自殺。本件依前開情事，既已足
    認被保險人ANDRIA WIDIYANTI係故意致保險事故發生，應認
    被告業已就除外責任情事之存在盡舉證之責，揆諸保險契約
    條款第8條第2款之約定，被告拒絕給付保險金，即屬有據。
    又，本件有無保險契約條款第8條第2款之適用係事實認定問
    題，並非契約解釋問題，要無依保險法第54條第2項做有利
    於被保險人解釋原則此一規定之適用，被保險人係自殺之事
    實既已明確，即應適用保險契約條款第8條第2款，被告得拒
    絕理賠，要無反於事實為有利被保險人認定之餘地，復此敘
    明。
五、綜上，本件被保險人係故意致保險事故發生，揆諸保險契約
    條款第8條第2款之約定，被告毋庸給付保險金，從而，原告
    依保險契約第2條請求被告給付保險金1,000,000元，即屬無
    據，應予駁回。
六、原告受敗訴判決，其假執行之聲請即失所依據，應併予駁回
    。
七、兩造其餘主張及所提證據與本院上開論斷無涉或無違，不予
    贅述。
八、據上論結：原告之訴為無理由，並依民事訴訟法第78條，判
    決如主文。
中　　華　　民　　國　　94　　年　　5 　　月　　16　　日
                      民事第六庭    法　官　陳怡雯
以上正本係照原本作成
如對本判決上訴，須於判決送達後20日內向本院提出上訴狀
中　　華　　民　　國　　94　　年　　5 　　月　　16　　日
                        　　　　　　書記官　謝梅琴
